【裁判字號】    97,上訴,133
【裁判日期】    980722
【裁判案由】    殺人
【裁判全文】
臺灣高等法院臺中分院刑事判決         97年度上訴字第133號
上  訴  人
即  被  告  甲○○
                    （現羈押在臺灣臺中看守所）
選任辯護人  陳慶昌  律師
上列上訴人因殺人案件，不服臺灣臺中地方法院96年度重訴字第
3298號中華民國96年12月5 日第一審判決（起訴案號：臺灣臺中
地方法院檢察署96年度偵字第20155 號），提起上訴，本院判決
如下：
    主  文
原判決撤銷。
甲○○犯傷害致人於死罪，處有期徒刑拾壹年；扣案之鋁製球棒
壹支沒收。
    事  實
一、緣甲○○於民國96年8月26日凌晨1時許，在臺中市○區○○○路43巷26號租居處，與己○○一同飲酒聊天。於同日凌晨
    1時30分許，劉明權飲酒後騎乘機車前往該處， 進入屋內欲
    向己○○商借零錢打電話。甲○○因先前與劉明權即存有嫌
    隙，乃質問劉明權：為何要向己○○借錢！劉明權聞言後心
    生不滿，乃以手掌掌摑甲○○臉部，並以手臂推向甲○○致
    甲○○小腿碰到燈管破裂而被割傷，甲○○因而心生不悅，
    意欲毆打教訓劉明權以洩忿，乃基於普通傷害之犯意而出手
    毆打劉明權，雙人進而相互以徒手方式扭打，經在場之己○○居中勸阻無效後，二人先在屋內相互拉扯，進而互相以徒
    手方式扭打，直至屋外，己○○見該二人均因飲酒氣盛，且
    因先前已存有嫌隙，渠已無力勸阻該二人繼續以徒手方式扭
    打，乃外出報案，並離開現場。甲○○在與劉明權以徒手方
    式扭打過程中，因劉明權身材較其壯碩，致其漸居下風，此
    際，甲○○主觀上雖意在毆打傷害以教訓劉明權，而無使其
    喪失生命之故意，惟因傷害時攻擊力道甚難拿捏，且對於所
    欲攻擊傷害之部位於人體游動間亦難以精確掌握，則在以鋁
    製球棒等器物傷人之情況下，有可能發生致人死亡之結果，
    此應為正常理性之一般人在客觀上所能預見，然甲○○卻未
    預見之情況下，憤而手持其所有平日用以驅趕野狗之鋁棒一
    支，胡亂揮打劉明權之身體，並在劉明權即將不支倒地前，
    因其所持鋁棒已掉落在地，乃復持在旁於打鬥過程中遭球棒
    打破之陶瓷花盆碎片，丟向劉明權，終至劉明權不支倒地，
    頭部撞及地面，因而致劉明權受有右額、鼻、右頰部裂創、
    下頜部皮下出血、口輪部皮下出血、左肩胛下及後胸部擦傷
    多處、右手背及右姆、食指部裂創、蜘蛛網膜下腔出血、腦
    室內出血、嚴重腦水腫等傷。劉明權雖經甲○○請不知名之
    鄰人撥打 119電話，召請救護車將之送往中國醫藥大學附設
    醫院急救，仍於96年8月27日下午3時22分許，因上開所受之
    頭部外傷致顱腦損傷，經急救無效而宣告不治死亡。案經警
    方於96年8月26日凌晨1時57分許接獲報案，而趕至現場，逮
    捕甲○○（經警於96年8月26日凌晨3時11分對其施以呼氣測
    試後，測得其酒測值為0.82MG/L），並扣得其所有供犯罪所
    用之鋁製球棒1支。
二、案經臺中市警察局第三分局報請臺灣臺中地方法院檢察署檢
    察官偵查起訴。
    理  由
壹、有關於證據能力部分：
一、按被告以外之人（包括證人、鑑定人、告訴人、被害人及共
    同被告等）於審判外之陳述，雖不符刑事訴訟法第159條之1
    至之4 等之規定，而經當事人於審判程序同意作為證據，法
    院審酌該言詞陳述或書面陳述作成時之情況，認為適當者，
    亦得為證據；當事人、代理人或辯護人於法院調查證據時，
    知有刑事訴訟法第159條第1項不得為證據之情形，而未於言
    詞辯論終結前聲明異議者，視為有前項之同意， 同法第159
    條之5定有明文。 立法意旨在於傳聞證據未經當事人之反對
    詰問予以核實，原則上先予排除。惟若當事人已放棄反對詰
    問權，於審判程序中表明同意該等傳聞證據可作為證據；或
    於言詞辯論終結前未聲明異議，基於尊重當事人對傳聞證據
    之處分權，及證據資料愈豐富，愈有助於真實發見之理念，
    且強化言詞辯論主義，使訴訟程序得以順暢進行，上開傳聞
    證據亦均具有證據能力。本件證人己○○於警詢中的陳述，
    其性質雖屬證人於審判外的陳述，而為傳聞證據，且查無符
    合刑事訴訟法第159條之1至之4之情形， 然其所為之上開警
    詢筆錄內容，業經原審及本院審理時予以提示並告以要旨，
    並經檢察官、辯護人、被告表示意見。當事人已知上述警詢
    筆錄乃傳聞證據，且均未於言詞辯論終結前，對該警詢筆錄
    內容異議，依上開規定，已擬制同意其有證據能力，本院審
    酌上開筆錄作成時，並無人情施壓或干擾，亦無不當取供之
    情形，認為以證人上述證述內容作為本案之證據亦屬適當，
    而有證據能力。
二、卷附現場採證照片、相驗照片等照片，係屬機械性紀錄特徵
    ，也就是認識對象的是照相鏡頭，透過鏡頭形成的畫面映寫
    入膠卷，然後還原於照相紙上，故照相中不含有人的供述要
    素，再現實情形與作為傳達結果的照相，在內容上的一致性
    是透過機械的正確性來加以保障的，在照相中，並不存在人
    對現實情形的知覺、記憶，在表現時經常可能發生的錯誤（
    如知覺的不準確、記憶隨時間推移而發生的變化），故照相
    當然是非供述證據，並無傳聞法則之適用，惟上開照片既係
    透過相機拍攝後經影印所得，且與本案犯罪事實具有關聯性
    ，經查並無不得作為證據之事由，依法自得作為證據。另鋁
    製球棒1支、花盆碎片1包，亦非人之供述證據，自無傳聞法
    則之適用，且經本院審酌其採證過程並無違法之處，職是，
    應可做為證據，而得為法院判斷之依據。
三、法務部法醫研究所98年1月9日法醫理字第0970005889函檢附
    法醫文書審查鑑定書、法務部法醫研究所98年6 月19日法醫
    理字第0980000717號函， 均屬刑事訴訟法第206條之鑑定報
    告，依同法第159條第1項之除外規定（參照該條立法理由）
    ，自得為證據。次按除刑事訴訟法第159條之1至第159條之3
    之情形外，下列文書亦得為證據：「一、除顯有不可信之情
    況外，公務員職務上製作之紀錄文書、證明文書。二、除顯
    有不可信之情況外，從事業務之人於業務上或通常業務過程
    所須製作之紀錄文書、證明文書。三、除前二款之情形外，
    其他於可信之特別情況下所製作之文書」，刑事訴訟法第15
    9條之4定有明文。而刑事訴訟法第159條之4第2 款所稱從事
    業務之人於業務上或通常業務過程所須製作之紀錄文書、證
    明文書，因係於通常業務過程不間斷、有規律而準確之記載
    ，且大部分紀錄係完成於業務終了前後，無預見日後可能會
    被提供作為證據之偽造動機，其虛偽之可能性小，除非該等
    紀錄文書或證明文書有顯然不可信之情況，否則有承認其為
    證據之必要。醫院診斷證明書係病患就診或就醫，醫師就其
    診斷治療病患結果，所出具之證明書。醫師法第17條規定，
    醫師如無法令規定之理由，不得拒絕診斷書之交付。醫師係
    從事醫療業務之人，病患如純為查明病因並以接受治療為目
    的，而到醫療院所就醫診治，醫師於例行性之診療過程中，
    對該病患所為醫療行為，於業務上出具之診斷書，屬於醫療
    業務上或通常醫療業務過程所製作之證明文書，自該當於上
    開條款所指之證明文書（最高法院95年度臺上字第5026號判
    決要旨參照）。查卷附之有關被害人劉明權經送醫急救，醫
    師所製作有關其傷勢之中國醫藥大學附設醫院診斷證明書、
    法醫參考病歷摘要、96年9月17日院管檔字第0960903700 號
    函檢附之被害人病歷影本共計39張，固屬被告以外之人於審
    判外之書面陳述，然此係劉明權受傷後，經送醫急救，由醫
    師本於其專業知識為其進行醫療行為後，於此業務上而製作
    前述診斷證明書及病歷，具有相當之中立性，且對劉明權因
    此所受傷害致死亡之待證事項均具有相當關聯性，並無顯不
    可信之情況，依刑事訴訟法第159條之4第2 款規定，自有證
    據能力。另臺灣臺中地方法院檢察署勘（相）驗筆錄、相驗
    屍體證明書、法醫驗斷書，為公務員職務上製作之紀錄文書
    、證明文書（最高法院97年度台上字第2526號判決意旨參照
    ），並無證據證明有何「顯不可信之情況」，檢察官、被告
    及其選任辯護人亦不爭執其證據能力，且對本案被告被訴案
    件之待證事項具有相當關聯性，依刑事訴訟法第159條之4第
    1款之規定，應有證據能力。
貳、實體部分：
一、訊據上訴人即被告甲○○坦承於上開時、地，與被害人劉明
    權發生口角衝突，劉明權以手掌摑伊臉部，並以手推伊，伊
    有打劉明權，劉明權也有打伊，扭打期間，己○○有擋在渠
    等中間勸架，後來伊與劉明權打到外面摩托車那裡，伊有拿
    鋁製球棒對劉明權亂打，有打他肩膀、腹部側邊、手腳等處
    ，也有拿遭球棒打破的花盆碎片丟向劉明權，後來劉明權就
    趴在地上，伊有過去要把他叫起來，也有請鄰居打119電話
    叫救護車，後來劉明權因傷重不治死亡，伊當時意在教訓劉
    明權，對於出手傷害劉明權因而使其受有上開傷勢，並因而
    死亡，涉犯傷害致死罪部分無意見等語。惟另辯稱：當時被
    害人先向己○○借錢，己○○有拿一些零錢給被害人，被害
    人又要向伊拿錢，伊對被害人說伊自己已經很難過，沒有錢
    可以借他，才引發衝突云云。惟查：
（一）本案相關犯罪情節，除據被告於本院審理時供承如上外，
      被告於偵查時亦供稱：伊與被害人是普通朋友，被害人常
      去渠等那裡喝酒，被害人每次喝酒醉了，脾氣就不好，會
      大小聲，案發當天伊與己○○在裡面喝酒，被害人要進去
      向己○○借銅板，被害人有甩伊耳光，伊也不高興，就跟
      被害人開始扭打，伊有拿旁邊的碎片打他脖子的地方（偵
      查卷第6、7頁）；被害人打伊一巴掌，並推伊導致伊小腿
      碰到燈管破裂割傷，打被害人的鋁製球棒是從摩托車旁邊
      拿的，該球棒是伊平日用來趕野狗用的，當時雙方發生扭
      打，從屋內客廳飲酒處打到屋外機車停車處，伊就順手拿
      起鋁製球棒打被害人身體，確切部位記不清楚，但是確定
      有腿部、左胸腋下、左手臂，被害人快倒地的時候，因為
      伊球棒掉在地上，揮到花盆破掉了，就拿起來丟劉明權，
      打完後劉明權就倒地等語甚詳（偵查卷第14、15頁、本院
      審判筆錄勘驗偵查錄音光碟之紀錄）。另證人己○○於警
      詢時亦稱：伊原與被告在租屋處喝酒聊天，被害人自己騎
      機車過來，要向伊借零錢打電話，因之前說話口氣不好，
      被告聽他說話很不友善，致使他不悅互相產生口角進而發
      生扭打，兩人從屋內打到屋外，伊在旁勸架都不聽等語（
      警卷第9頁）；復於原審結證稱：「（劉明權來時為何發
      生衝突？）因被告與劉明權之前有嫌隙，相處不是很融洽
      ，劉明權來向我借錢，被告就問他為什麼，劉明權頂被告
      幾句話，二人就發生衝突，因當時半夜，且二人個性急躁
      ，發生衝突時，我有擋在中間」、「（你剛說扭打時，被
      告拿鋁棒打劉明權，劉明權有無拿何武器？）劉沒有拿，
      剛開始二人都沒有拿武器，我擋在中間，推開二人後，我
      要劉明權趕快走，沒注意到被告做何事，我跟被告住在該
      處，當時劉明權不願走‧‧‧被告不知從何處拿鋁棒要打
      劉明權，我仍擋在中間，我一直規勸，要他們別打架，好
      好談，他們不聽，我很生氣就離開，我離開時，他們仍在
      扭打」、「（劉明權當時是否進來要向你借錢？）是的」
      、「（為何不借錢給他？）我有要借他，因被告問劉明權
      為何要向我借錢，劉明權回稱：你管我這麼多幹什麼。被
      告就生氣，雙方就互相叫罵，之後雙方就動手，用拳頭打
      來打去」、「（被告為何知道劉明權向你借錢？）劉明權
      一進來就大聲問我有無零錢，他要打電話，被告在場有聽
      到，才問劉明權為何要借錢」、「（劉明權尚未進屋之前
      ，你與被告有聊什麼？）看電視，聊一些事情，詳細內容
      忘記，當時被告意識還算清楚，可以聊一些東西，不是醉
      的不省人事，也不會問東答西，也沒有喃喃自語」等語明
      確（原審卷第54-57頁）。又證人即員警丁○○於本院審
      理時亦證稱：其到達現場時，看到被告的腳有受傷的血跡
      等語（本院卷二第33頁）。此外，並有鋁製球棒1支、花
      盆碎片1包扣案，及現場照片8張、警員丁○○提出本院之
      現場照片28張附卷（警卷第18-20、23、27-30、本院證物
      袋內）足資佐證。而被告所辯被害人要向伊拿錢，伊對被
      害人說伊自己已經很難過，沒有錢可以借他，而引發衝突
      一節，與證人己○○所述之情不同，且無證據足以證明其
      所辯為實，自難以憑信。
（二）被害人劉明權遭被告前述傷害後經送醫急救仍不治死亡之
      事實，業經臺灣臺中地方法院檢察署檢察官督同檢驗員相
      驗無誤，製有勘（相）驗筆錄、相驗屍體證明書、法醫驗
      斷書各1份、死亡相驗照片5張（見96年度相字第1346號相
      驗卷第48、70-72、76-78頁），在卷可按。依法醫驗斷書
      之記載，被害人劉明權所受之傷經「外部勘驗情況」為：
      右額、鼻、右頰部裂創、下頜部皮下出血、口輪部皮下出
      血（頭頸部部分）、左肩胛下及後胸部擦傷多處（背腰臀
      部部分）、右手背及右姆、食指部裂創（四肢部部分）。
      死亡原因：「頭部外傷致顱腦損傷」。另對被害人劉明權
      急救之中國醫藥大學附設醫院亦出具診斷證明書記載劉明
      權受有頭部外傷合併蜘蛛網膜下腔出血及嚴重腦水腫之傷
      ，法醫參考病歷摘要亦記載劉明權有蜘蛛膜下腔出血、腦
      室內出血、嚴重腦水腫等情，復有該院96年9 月17日院管
      檔字第0960903700號函檢附之被害人病歷影本共計39張（
      見偵查卷第30、32-70頁、相驗卷46-48、70-72、76-78頁
      ）等附卷可參。
（三）據法醫驗斷書之記載，被害人劉明權死亡原因為：「頭部
      外傷致顱腦損傷」，然造成之原因如何？因本案未作解剖
      鑑定，致無此方面資料以供研判。經傳喚鑑定證人即參與
      相驗之臺灣臺中地方法院檢察署法醫室檢驗員丙○○於本
      院交互詰問時證稱：「（本案相驗屍體所記載被害人劉明
      權之死亡原因為頭部顱腦損傷，被害人的傷勢依你的判斷
      是何器具造成的？）被害人的傷勢都是集中在右額、右頰
      及鼻部，均為裂傷，造成腦部出血為致死的原因。以本案
      而言，案發現場有棍棒及花盆，以此棍棒或花盆二物敲擊
      人的頭部，因人的頭部表面是一層皮，裡面是骨頭，敲擊
      時可能會造成皮開肉綻的裂傷。本案被害人的傷勢集中在
      同一邊即右邊，我判斷可能是死者不支倒地同時碰撞到一
      個平面上，因為人的頭部不是平的，如果碰撞到一個平面
      的堅硬物，必定是突出的部位受傷。本件被害人受傷部位
      都在右邊突出部位（即右頰、右額、鼻部），另外本件被
      害人下頜（即下巴）的部分有皮下出血的情形，即俗稱瘀
      青的情形，通常在兩人互毆的情形下，下頜基本上是收在
      裡面，除非是拳擊選手出下勾拳，否則不容易打到這個位
      置造成下頷受傷。所以判斷可能是被害人摔倒時與右額、
      右頰、鼻部同時受傷，而非被花盆或是棍棒打到頭」、「
      （被告拿鋁棒在揮打的時候，是否可能會打到頭部突出的
      部分〈如右額、右頰等部位〉？）一般人在被毆打的時候
      會有閃躲的自衛動作，所以鋁棒在揮擊時，會造成獨立的
      傷口不是群體傷，而本件不是獨立的傷口，而是好幾個區
      塊。我的論點是本案被害人是倒地的，所以被害人的肩胛
      也有受傷，一般人倒地時，有時是手肘著地，有時是肩胛
      著地」、「（花盆碎片砸過去時，是否也會造成頭部好幾
      個區塊受傷？）除非花盆碎裂」、「（如果是完好的花盆
      砸過去，花盆有弧度，也是一個平面，是否亦會造成身體
      突出部位的受傷〈提示扣案花盆碎片及現場地面花盆散落
      之照片予證人、檢察官、辯護人及被告查看辨識〉？）任
      何物品都有重心，如果砸到頭部跟頭部的接觸面都會造成
      受傷，主要要看花盆上面是否有血跡，如果是以花盆碎片
      砸過去，會有噴濺的血跡，用鋁棒打亦同」、「（提示扣
      案花盆碎片及鋁棒予證人查看）鋁棒及花盆碎片上面好像
      有些銹跡。人體百分之二十的血液都集中在頭部，所以打
      傷人的頭部一定會有噴濺血的血跡，本件扣案鋁棒沒有血
      跡，花盆碎片也沒有噴濺血跡，可以判斷花盆及鋁棒沒有
      打到被害人劉明權的頭部，因打傷頭部會有噴濺式的血跡
      。扣案的花盆碎片其中壹片上面的疑似血跡，看起來不像
      是噴濺的大量血跡，好像是手碰觸到抹上去的痕跡（形似
      驚嘆號），通常噴濺血跡的量較大，看起來不像是噴濺出
      來的血跡，因為血會凝結。故綜合判斷，被害人劉明權的
      受傷是倒地撞擊所致。如果一個人側面倒地時，手肘先著
      地，會造成頭部跟肩胛的受傷，頸部是空虛的沒有碰到，
      不會受傷。如依被害人電腦斷層來判斷，腦是在顱腔內，
      如果受傷的話，其力量無法出去，而是會集向對側，不像
      子彈般，會從一邊出去，依照「對創傷」的理論，外面受
      傷部位如果在右邊，腦的顱腔則顯示傷在左腦，因腦內的
      血不會流出，所以集中在對側。對創傷的理論是發生在跌
      倒的情形，因為跌倒是碰到不可變的平面，人體是動態的
      ，而地面是不動的。在毆打的情況則不然，因雙方都是動
      態的，所以受傷的地方主要是打擊面，打擊面的傷會比較
      大，對創也會有傷但是比較小，本件從對創傷的理論及外
      視來看，可判斷本案被害人不是被打傷的，要看相關的配
      合傷，被害人受傷的部位雖是不同部位，但都是突出點的
      壹個平面，被害人的致死傷是跌倒造成」、「被害人側面
      跌倒時，究竟那個部位先著地受傷，無法確切判斷，不過
      被害人的傷勢是跌倒的面向造成的，下頜如碰到自己的胸
      部也可能會受傷，因下頜也是突出部位。至於被害人頭蓋
      骨有缺損不完整，是如何造成的我不清楚，本案從ＣＰ看
      不出被害人有頭蓋骨碎裂的情形」等語（ 本院卷一第114
      -117頁）。是依鑑定證人丙○○證述各情觀之，被害人劉
      明權之頭部外傷致顱腦損傷，是在遭傷害倒地時撞擊地面
      所造成。
（四）承前，雖鑑定證人丙○○於本院再次傳喚其到庭交互詰問
      時，經檢察官詰以：「若以類似相驗卷中之花盆砸一個人
      的頭部導致頭皮外部有瘀傷或挫傷且外表看起來有腫大的
      樣子，但卻沒有出血。在此情形下是否會有頭顱內部已經
      腦水腫、蜘蛛網膜下腔出血而導致死亡的情況出現？」時
      答稱：「會有此種情形」；又詰以：「頭部若是因類似鋁
      棒或花盆之類的物體撞擊而受傷，應該不會是噴濺型的，
      應該是點滴狀的，為何你會認為頭部受傷一定會是噴濺型
      的？」時答稱：「我並未說一定是噴濺狀，應該是點滴狀
      的」等語（本院卷二第34、35頁）。然其於辯護人反詰問
      時又稱：「（依你的專業判斷，頭部後腦若遭花盆撞擊，
      會不會有傷痕？如果有傷痕，會不會因內部的蜘蛛網膜出
      血浮腫而致命？）會有傷痕。也有可能會致命」、「（你
      在相驗時是否發現死者頭部有傷痕？）被害人後腦未呈現
      有傷痕的狀況」等語。且於本院訊問時證稱：「（外部勘
      驗情況記載『右額、鼻、右頰處的裂創』與死亡原因『頭
      部外傷至顱腦損傷』有無關連？）有直接因果關連」、「
      （除上述已訊問過的傷以外，相驗卷第72頁中之驗斷書記
      載的其他傷痕與死亡有無關係〈提示並交自閱〉？）致命
      傷在頭部，其他的傷應該沒有關係」、「（在相驗時是否
      有發現被害人的頭部或頭髮有殘存花盆碎片、泥土、植物
      的枝葉？在你勘驗的過程中，你是否會詳細檢查被害人傷
      勢以外，有無其他物品沾黏的檢查作業程序？）我看頭部
      時，有用手撥頭髮的動作，在此過程中我沒有發現」、「
      （97年4 月30日你於本院作證時證述稱『本件扣案鋁棒沒
      有血跡，花盆碎片也沒有噴濺血跡，可以判斷花盆及鋁棒
      沒有打到被害人劉明權的頭部，因打傷頭部會有噴濺式的
      血跡。扣案的花盆碎片其中壹片上面的疑似血跡，看起來
      不像是噴濺的大量血跡，好像是手碰觸到抹上去的痕跡（
      形似驚嘆號），通常噴濺血跡的量較大，看起來不像是噴
      濺出來的血跡，因為血會凝結。故綜合判斷，被害人劉明
      權的受傷是倒地撞擊所致』等語（提示告以要旨），鑑定
      證人於剛才檢察官詰問時，你回答的內容有修正，是否以
      今日的回答內容為主，而推翻前之證述？）血跡如何基本
      上是刑事鑑識的範疇，我勘驗時僅是勘驗鋁棒及花盆碎片
      ，鋁棒上有鏽斑，但鏽斑不是血液造成。我並沒有否認上
      次的證詞，我的證述也沒有必要做修正」等語。仍認被害
      人劉明權之頭部外傷致顱腦損傷，是在遭傷害倒地時撞擊
      地面所造成。
（五）公訴意旨雖認被告係基於殺人犯意，持上開鋁製球棒胡亂
      揮打被害人之腰部、肩膀、背部及頭部等部位，復於被害
      人不支倒地之際，再持遭鋁製球棒擊中破裂之花盆碎片，
      猛砸被害人之頭部，因而造成被害人受有頭部外傷合併蜘
      蛛網膜下腔出血及嚴重腦水腫，經送醫急救，仍因頭部外
      商致顱腦損傷不治死亡，因認被告涉犯刑法第271條第1項
      殺人罪嫌。經查：
（１）按「殺人必有其動機或原因，而殺人與傷害人致死之區別
      ，端視加害人有無殺意以為斷，加害人所持兇器及被害人
      受傷部位是否致命要害及其傷痕之多寡、輕重情形，均得
      為審究其有無殺意參考資料；「刑法上殺人罪之成立，須
      行為人主觀上具有殺人之故意。所謂殺人之故意，指戕害
      他人生命之惡意而言；此項犯意之形成，通常有其原因、
      目的或動機」；「殺人與傷害之區別，自以有無殺意為斷
      ，審理事實之法院，應就案內一切證據，詳查審認，視其
      犯罪之動機、殺傷之次數、所殺傷部位、傷勢程度、犯後
      態度等綜合判斷，俾為認定」；「刑法上殺人罪與傷害人
      致死罪之區別，本視加害人有無殺意為斷，被害人所受之
      傷害程度，固不能據為認定有無殺意之唯一標準，但加害
      人之下手情形如何，及下手加害時有無死亡之預見，於審
      究犯意方面，仍不失為重要參考資料」；刑法上之殺人既
      遂或未遂罪與傷害致人於死或傷害致人於重傷罪之區別，
      應以加害人是否具有殺人之故意為斷。如加害人具有殺人
      之故意，而結果致被害人死亡或重傷者，依法固應論以殺
      人罪或殺人未遂罪。如加害人僅有傷害他人之故意，而結
      果縱致被害人死亡或重傷，依法除應論以傷害致人於死罪
      或傷害致人於重傷罪外，該加害人既無殺人之故意，即不
      應遽依殺人罪或殺人未遂罪相繩（最高法院76年度台上字
      第5104號、89年度台上字第1051號、85年度台上字第5611
      號、78年度台上字第1988號、78年度台上字第5316號判決
      意旨參照）。
（２）公訴意旨認被告於偵查中對於上開殺人之犯罪事實係自白
      不諱。經查，被告於偵查中經檢察官訊以：「對你以鋁棒
      及花盆攻擊劉明權致命部位導致他死亡涉犯殺人罪是否認
      罪」時雖答稱：「我要認罪，請給我一次反省的機會」等
      語。然觀其於上開答訊前供述之始末內容為：「我也不高
      興，就跟劉明權開始扭打」、「可能酒喝太多了，且無緣
      無故又被打，我走出來時，他就跟我打起來」、「（頭部
      是否為重要器官？）是，但我是不小心揮到的，他也一直
      打我」、「（為何拿花盆砸劉明權的頭？）因當時他剛倒
      地，我有拿旁邊的小碎片打他脖子的地方」、「如果他不
      打我，我也不會打他」、「我跟己○○在家中喝酒聊天，
      被害人要來借錢，借錢不成又推我導致我受傷，雙方發生
      扭打，從屋內客廳飲酒處打到屋外機車停車處，所以我就
      順手拿鋁棒打劉明權身體，確切的部位因為酒醉記不清楚
      ，但是確定的有腿部、左胸腋下、左手臂，他快倒地時候
      ，因為我鋁棒掉在地上，所以我拿空花盆丟他，打他頸部
      、後腦，打完後他就倒地了，我就請鄰居幫我報警」、「
      那時候鋁棒掉了，揮到花盆破了，我才拿花盆丟他」諸等
      語（偵查卷6-7、14-15頁、本院審判筆錄勘驗偵查錄音光
      碟之紀錄），則是否可依被告所稱「我要認罪」簡略之語
      ，即認被告係坦承有殺人之犯意，實不能令人無疑！又，
      被告於原審雖亦供稱：「（對於檢察官起訴之犯罪事實，
      有何意見？）我認罪，其餘如前所述」、「我承認犯行」
      等語（原審卷第33、60頁），然依被告於原審所為之答辯
      ，其並未直承有殺害被害人之犯意，並屢屢以本案係雙方
      互毆下所造成，則其上開「認罪」、「承認犯行」之供述
      ，亦不能遽認被告係自白其有殺害被害人劉明權之確定或
      不確定故意。
（３）證人丁○○於本院審理交互詰問時證稱：「（當時現場血
      跡的分佈情形是如何？）血跡離破碎的花盆片很近」、
      「（屋內有無血跡？）有」、「（屋內的血跡是否為點滴
      狀？）是」、「（屋內是否有拖曳狀的血跡？）沒有。被
      告說最後是在屋外將被害人劉明權打倒在地」、「（點滴
      狀的血跡直徑大約是幾公分？）不超過一公分」、「（有
      無拖曳狀的血跡？）沒有」、「（有無噴濺狀的血跡？）
      沒有」、「（屋外的血跡分佈是如何？）是一灘血，看起
      來就如同被害人倒地後所流下的血」、「（屋外其他部分
      是否也有血跡？）僅那一灘血而已，因為當時天色很暗，
      其他未仔細看」、「（血跡是否有從屋內延伸滴到屋外？
      ）沒有仔細看，僅知道屋內也有血跡」、「（被告身上有
      無受傷？）腳有受傷的血跡」、「（外面地上的血跡直徑
      大約多少公分？）大概是人的頭型大小」、「（血跡的量
      大概是多少CC的血量？）忘記了」等語（本院卷二第31-3
      3頁）。本院依檢察官之聲請就人之頭部重度受創，其血
      跡係噴濺狀或係點滴狀為原則一情，函請法務部法醫研究
      所表示意見，據該所98年1月9日法醫理字第0970005889函
      檢附法醫文書審查鑑定書稱：「一般血跡噴濺痕跡可分為
      ：(一)低速度噴濺痕（每秒約1.5公尺以下）圓型血滴直徑
      大呈星茫或針突狀。(二)中速度噴濺痕（每秒約1.5-7.5公
      尺）1-4mm小血點。(三)高速度噴濺痕（每秒約30公尺以上
      ）約0.1mm小血點。(四)其他型態：1.血灘。2.轉移。3.抹
      拭、接觸。」「本案未附卷宗或相片資料，以人之頭部重
      度受創，若不考量死者有無頭部撕裂出血之血塊凝集再遭
      木棍等鈍擊引發之高速度噴濺痕，或因木棍、刀器因一次
      以上敲擊、砍刺所造成之拉舉凶器在施力造成天花板、牆
      壁之殘留中速度噴濺痕，則若單純頭部受創，分析如下：
      (一)頭部重創倒地：應可看到血跡或再因移動、腳踏踩後之
      鞋印之轉移痕。(二)頭部重創尚處直立姿勢：則可在地面上
      尋得低速度噴濺痕」（本院卷二第81-93頁）。 依證人丁○○於本院證述之上情，參以上開法醫文書審查鑑定書所
      表示之意見、丁○○於本院所提現場照片28張、被告最初
      遭被害人以手掌掌摑臉部，並以手臂推被告致被告小腿碰
      到燈管破裂而被割傷各情，均難認被害人係頭部先遭重擊
      之後倒地。
（４）再查，被告關於本案經過，雖曾供述「（頭部是否為重要
      器官？）是，但我是不小心揮到的，他也一直打我」、「
      因為我鋁棒掉在地上，所以我拿空花盆丟他，打他頸部、
      後腦」等語。然依鑑定證人丙○○於本院審理時所述，被
      害人後腦未呈現有傷痕的狀況，其相驗時，有用手撥被害
      人頭髮的動作，並沒有發現被害人的頭部或頭髮有殘存花
      盆碎片等物，而依其所述，被害人劉明權之頭部外傷致顱
      腦損傷，是在遭傷害倒地時撞擊地面所造成，均已如前述
      ，則被害人劉明權之頭部外傷致顱腦損傷，是否遭被告以
      鋁製球棒或花盆碎片直接擲擊中所造成？尚難以遽認！本
      院為進一步更深入探究其情，乃將扣案之花盆碎片1 包、
      鋁製球棒1 支、函請台中市警察局第三分局鑑識小組人員
      所採取之被害人劉明權父親劉天來、母親劉王寶鳳之口腔
      棉棒各3支、中國醫藥大學附設醫院98年5 月8日院管檔字
      第0980002517號函所檢送之被害人劉明權X光影像光碟1張
      、警員丁○○另行檢送之照片28張（附於本院證物袋），
      及本案卷宗資料等檢送，囑託法務部法醫研究所就下列事
      項進行鑑定：「(一)依被害人劉明權之頭部傷勢，可能係何
      種器械造成？(二)本案現場遺留之碎陶瓷花盆及鋁製球棒，
      是否沾染被害人血跡？(三)被害人是否曾遭陶瓷花盆或球棒
      擊中頭部？是否致死原因？(四)被害人頭部如有遭花盆擊中
      ，其方式為何？（例如丟擲擊中或由上往下砸擊？）(五)被
      害人頭部、肩膀之傷勢，有無可能係跌倒碰撞地面或其他
      堅硬物造成？(六)被害人死亡原因為何？係遭球棒揮擊或花
      盆擲擊或砸擊致死，或跌倒碰撞致死？」經該所研判意見
      如下：「（一）根據：１、中國醫藥大學附設醫院劉明權
      法醫參考病歷摘要（病歷號碼00000000）檢查重點記載『
      頭部有頭皮血腫及臉部撕裂傷』。２、中國醫藥大學附設
      醫院劉明權病歷手繪圖，死者有以下之外傷：(1)前額右側
      一處撕裂傷，2公分長；(2)鼻子右側一處撕裂傷，5公分長
      ；(3)右臉部一處撕裂傷，3公分長； (4)右手掌背面一處撕
      裂傷，2公分長。 研判死者頭部傷勢應為鈍力所造成。（
      二）本案送驗之陶瓷花盆碎片11片及鋁製球棒1 支，經肉
      眼檢視，未發現有死者之毛髮或血液殘留。本案送驗之陶
      瓷花盆碎片11片、鋁製球棒1支、 劉天來與劉王寶鳳口腔
      棉棒，經本所血清證物組，以聯苯胺血跡試驗法及人類遺
      傳子DNA-STR式型別鑑定法檢驗（工作編號98B0266及98B3
      06），檢驗結果如下：１、送鑑劉天來與劉王寶鳳口腔棉
      棒，檢出DNA如附件。２、送驗標示為劉明權案鋁棒1支、
      花盆碎片11片，經聯苯胺血跡試驗法檢驗，均未發現含血
      跡。（三）根據中國醫藥大學附設醫院死者劉明權之出院
      病歷摘要（病歷號碼00000000）記載， 死者於民國96年8
      月26日所做腦部電腦斷層報告，摘要如下：１、左側（經
      檢視電腦斷層影像，研判為頭部左後方），頭皮軟組織腫
      脹。２、瀰漫性蜘蛛網膜下腔出血。３、雙側腦室內出血
      。４、腦水腫。（四）本案死者頭部鈍力傷係遭棒球棒揮
      擊或花盆擲擊或砸擊致死，或跌倒碰撞致死，應施行解剖
      ，詳細分析頭皮、顱骨及腦髓的撞擊傷（Coup Lesions）
      與對撞傷（Contrecoup Lesions）形態、位置與嚴重度，
      方可確認。本案死者頭部外傷經檢視病歷記載與頭部電腦
      斷層攝影影像，並檢視與檢驗送驗之陶瓷花盆碎片與鋁製
      球棒，仍無法據以明確研判頭部鈍力傷形成的原因。（五
      ）綜合研判，死者因鬥毆，頭部鈍挫傷，導致瀰漫性蜘蛛
      網膜下腔出血、雙側腦室內出血、腦水腫，終致神經性休
      克而死亡。有法務部法醫研究所98年6月19日法醫理字第0
      980000717號函 （本院卷二第154-155、157-159頁）在卷
      可參。是依法務部法醫研究所研判意見顯示，亦無法確認
      被害人劉明權頭部鈍力傷係遭棒球棒揮擊或碎花盆擲擊或
      砸擊致死。再，卷附中國醫藥大學附設醫院乙○○○○所
      出具之用箋影本一紙，雖記載內容略為：「劉明權先生因
      嚴重頭部受傷（花瓶砸傷）造成急性蜘蛛網膜下腔出血、
      腦挫傷及腦水腫‧‧‧」之意見（偵查卷第31頁），然其
      後於本院審理時，乙○○○○復以書面表示：「‧‧‧造
      成原因可能是遭陶瓷花盆直接砸傷導致後腦部（由現場員
      警表示）‧‧‧」（本院卷一第169頁）， 足見乙○○○○上開用箋所載僅係聽聞而來，並非經醫學鑑定所得，自
      不得採為不利於被告之認定，併予敘明。
（５）復查，本案被告與被害人劉明權間，並無深仇大恨，雖二
      人先前即存有嫌隙，然案發當日亦僅因被害人要向證人己○○借用零錢之事，引發口角衝突，雙方先以徒手扭打，
      嗣因劉明權身材較其壯碩，致被告漸居下風，始持鋁製球
      棒，胡亂揮打劉明權之身體，繼以陶瓷花盆碎片，丟向劉
      明權，終至劉明權不支倒地，頭部撞及地面，受有前揭所
      載之傷勢；且本案尚無法確認被害人劉明權頭部鈍力傷係
      遭棒球棒揮擊或碎花盆擲擊或砸擊致死；而被告於見被害
      人趴倒在地後，亦請不知名之鄰人撥打 119電話，召請救
      護車將被害人送醫急救，業據其供明在卷；被告並留置案
      發現場，而為警逮捕，且被告當時亦無抗拒之動作等情，
      復經證人即員警丁○○於本院97年10月29日審理時證述在
      卷。綜合上述本案發生之原因、發生經過、被告犯罪之動
      機、所持兇器、被害人受傷部位、傷痕多寡、輕重情形、
      被告犯後態度等情，實難謂被告有戕害被害人生命之惡意
      ，亦難認被告主觀上對被害人有死亡之預見，亦即尚難認
      被告有殺人之確定或不確定故意，被告辯稱其無殺人犯意
      ，非無可採。
（六）按加重結果犯，以行為人「能預見」其結果之發生為要件
      ，所謂「能預見」乃指客觀情形而言，與主觀上有無預見
      之情形不同，若主觀上「有預見」，而結果之發生又不違
      背其本意時，則屬故意範圍（最高法院47 年台上字第920
      號判例意旨參照）。經查：被告主觀上雖意在傷害教訓被
      害人，而無使其喪失生命之故意，惟因傷害時攻擊力道甚
      難拿捏，且對於所欲攻擊傷害之部位於人體游動間亦難以
      精確掌握，則在以鋁製球棒等器物傷人之情況下，有可能
      發生致人死亡之結果，此應為正常理性之一般人在客觀上
      所「能預見」，然甲○○卻未預見之情況下，憤而手持其
      所有平日用以驅趕野狗之鋁棒一支，胡亂揮打劉明權之身
      體，並在劉明權即將不支倒地前，因其所持鋁棒已掉落在
      地，乃復持在旁於打鬥過程中遭球棒打破之陶瓷花盆碎片
      ，丟向劉明權，終至劉明權不支倒地，頭部撞及地面，因
      而致劉明權致受有右額、鼻、右頰部裂創、下頜部皮下出
      血、口輪部皮下出血、左肩胛下及後胸部擦傷多處、右手
      背及右姆、食指部裂創、蜘蛛網膜下腔出血、腦室內出血
      、嚴重腦水腫等傷。被告於傷害被害人身體之際，雖無將
      導致被害人死亡之「預見」（即主觀上有預見被告死亡之
      結果），然客觀上應「能預見」此一結果之發生；且被告
      傷害行為與被害人死亡結果之發生有相當因果關係，亦堪
      以認定。被告選任辯護人雖為被告辯護稱：被害人劉明權
      乃係自行跌倒碰撞堅硬之地面，致顱內出血死亡，與被告
      傷害行為之間並無相當因果關係等語。惟查，被告基於普
      通傷害之犯意出手與被害人扭打後，因劉明權身材較被告
      壯碩，致被告漸居下風，乃持鋁製球棒1 支胡亂揮打被害
      人身體，被告於本院審理時亦自承其以鋁製球棒打到被害
      人之肩膀、腋下時，劉明權滑倒，繼以花盆碎片丟向被害
      人，其雖不確定花盆碎片是否丟到被害人，但丟完後，被
      害人就趴在地上，伊才過去搖被害人，要把被害人叫起來
      等情，足見被害人受傷倒地並頭部撞及地面，是因被告傷
      害行為所造成，被害人受有前述之傷，因頭部外傷致顱腦
      損傷不治死亡，其死亡間與被告之傷害行為當然有相當因
      果關係，被告之選任辯護人所辯之情，尚難憑採。
（七）本案事證已臻明確，被告及其辯護人前開所辯並無可採，
      被告傷害致人於死之犯行堪以認定，自應依法論科。
二、核被告所為，係犯刑法第277條第2項前段傷害致死罪。公訴
    意旨認被告係涉犯刑法第271條第1項殺人罪嫌，自有未洽，
    已如前述，惟其起訴之基本社會事實同一，爰依法變更起訴
    法條。選任辯護人雖另為被告辯護稱：本案係因被害人酒後
    向被告借錢不成，且語氣不善，先行打被告耳光並推被告，
    導致被告之小腿碰到燈管破裂割傷流血，雙方起爭執互毆，
    因被害人之前犯殺人罪，剛出獄不久，被告心生畏懼，對現
    在不法之侵害，出於防衛之意思，順手拿起鋁棒反擊，係正
    當防衛之行為，縱令被告之防衛行為是否超越其必要之程度
    ，容有質疑空間，亦即是否防衛過當之情，亦請斟酌（被告
    於原審曾表示不主張正當防衛，見原審卷第60頁）。又被告
    與證人己○○喝酒後，酒測值高達0.82MG/L，超過標準值甚
    多，依其辨識而行為之能力有顯著降低之情形，況被告無法
    預見被害人會至其住處借錢起爭執，從而，就被告工作後與
    己○○喝酒一節，雖因喝酒過量，致其行為能力有顯著降低
    之情形，應無故意或過失可言等語（被告於原審曾表示不主
    張精神耗弱，見原審卷第60頁）。然按「對於現在不法之侵
    害，而出於防衛自己或他人權利之行為，不罰。但防衛行為
    過當者，得減輕或免除其刑。」刑法第23條定有明文。且「
    按正當防衛必須對於現在不法之侵害，始足當之，侵害業已
    過去，或無從分別何方為不法侵害之互毆行為，均不得主張
    防衛權，而互毆係屬多數動作構成單純一罪，而互為攻擊之
    傷害行為，縱令一方先行出手，還擊之一方，在客觀上苟非
    單純對於現在不法之侵害為必要排除之反擊行為，因其本即
    有傷害之犯意存在，自無主張防衛權之餘地」（最高法院96
    年度台上字第3526號判決意旨參照）。經查：被害人因向己○○借用零錢之事，與被告發生口角衝突後，雖以手掌掌摑
    甲○○臉部，並以手臂推甲○○致甲○○小腿碰到燈管破裂
    而被割傷，然被告亦因心感不悅，意欲毆打教訓劉明權，乃
    出手反擊，二人進而相互以徒手方式扭打，且經在場之己○○居中勸阻無效，後被告又持鋁製球棒，胡亂揮打劉明權之
    身體，並在劉明權即將不支倒地前，復持花盆碎片，丟向劉
    明權，終至劉明權不支倒地，頭部撞及地面，而受有前述之
    傷，並因所受之頭部外傷致顱腦損傷，經送醫急救不治死亡
    各情，均已如前述。足見被告並非單純對於現在不法之侵害
    為必要排除之反擊行為，因其本即有傷害之犯意存在，揆之
    前開說明，自無主張防衛權之餘地。又，被告經警逮捕後，
    於96年8月26日3時11分對其施以呼氣測試後，測得其酒測值
    為0. 82MG/L之事實，固有被告呼氣酒精測試單1紙在卷可憑
    （警卷第25頁），被告之選任辯護人並稱依「身體酒精濃度
    與肇事率（行為表現）之關係」顯示，酒測值在0.75MG/L，
    即屬明顯酒醉、步履蹣跚，並提出「身體酒精濃度與肇事率
    （行為表現）之關係」1份為憑（本院卷一第39頁）。然證
    人己○○於原審證述，被害人尚未進屋之前，伊與被告在看
    電視聊天，當時被告意識還算清楚，不會問東問西，也沒有
    喃喃自語等語（原審卷第57頁）；且被告於與被害人扭打期
    間，尚知持鋁製球棒、花盆碎片攻擊被害人，且於被害人倒
    地後，亦知託請不知名之鄰居撥打119電話，召請救護車前
    來，均已如前述，足見被告當時辨識行為之能力，並未達於
    顯著減低之狀態，自難認被告有何刑法第 19條第2項得減輕
    其刑規定之適用，亦難據「身體酒精濃度與肇事率（行為表
    現）之關係」 1份，而認被告本案行為有上開法條規定之適
    用。再，被告雖託請不知名鄰居打 119叫救護車，然依卷附
    臺中市警察局第三分局97年3月3日中分三偵字第0970005218
    號函附之臺中市警察局勤務指揮中心受理各類案件記錄單、
    臺中市消防局97年3月14日消護字第 0970003041號函附報案
    紀錄查詢、救護紀錄查詢、臺中市消防局 97年3月27日消指
    字第0970003599號函附報案電話進線錄音（手抄紀錄）（本
    院卷一第 71-72、74-76、79-80頁），報案人並未表明係受
    被告委託報案（惟仍不影響被告所稱有請不知名鄰居撥打11
    9 電話，召請救護車前來之事實認定）；且警方到場逮捕被
    告時，被告當場並未承認犯案，是後來經被告的師父（即己○○）勸說之後，被告才承認等情，復經證人丁○○於本院
    審理時證述屬實（本院卷二第33頁），足見被告並非在有偵
    查犯罪權限之機關或人員知悉其犯罪前，自首犯罪而接受裁
    判，自無刑法第62條前段自首得減輕其刑規定之適用，併予
    敘明。
三、原審認被告犯罪事證明確，予以論罪科刑，固非無見，惟原
    審認被告持鋁製球棒對被害人胡亂揮打至頭部，且持在旁之
    空花盆，猛砸被害人之頭部後腦，致被害人受有頭部外傷合
    併蜘蛛網膜下腔出血及嚴重腦水腫等傷，於送醫急救後不治
    死亡，認被害人會因被告上開行為而發生死亡之結果，亦不
    違被告主觀之本意，被告應確有殺害被害人之不確定故意，
    而認被告犯有刑法第271條第1項殺人罪，自有未洽，被告上
    訴意旨否認有殺人犯意，指摘原判決不當，為有理由，自應
    由本院將原判決撤銷改判。爰審酌：被告正值青壯，國中畢
    業，在此之前，僅有違背安全駕駛致交通危險經判處罰金之
    前科（參卷附台灣高等法院被告前案紀錄表），其與被害人
    係普通朋友關係，二人本存有嫌隙，其係因酒後一時情緒失
    控，致犯本罪，然所為已造成被害人死亡之無可回復之不幸
    結果，迄今尚未與被害人家屬達成民事和解，所為除損害於
    被害人之生命權外，亦造成被害人家屬因被害人之死亡，而
    因親情無法繼續致身心受創，暨其犯罪之態度等一切情狀，
    量處如主文第二項所示之刑，以示懲儆。 扣案之鋁製球棒1
    支，係被告所有且供其犯本罪所用等情，業據被告於本院審
    理時供承不諱，爰依刑法第38條第1項第2款規定宣告沒收。
    至扣案之花盆碎片一包，並非被告所有，且核非屬違禁物，
    自不得予以宣告沒收，附予指明。
據上論結，應依刑事訴訟法第369條第1項前段、第364條、第300
條、第299條第1項前段、刑法第277條第2項前段、 第38條第1項
第2款，判決如主文。
本案經檢察官戊○○到庭執行職務。
中    華    民    國    98    年    7    月    22     日
            刑事第九庭    審判長法  官  江  德  千
                                法  官  康  應  龍
                                法  官  賴  妙  雲
以上正本證明與原本無異。
如不服本判決應於收受送達後10日內向本院提出上訴書狀，其未
敘述上訴之理由者，並得於提起上訴後10日內向本院補提理由書
（均須按他造當事人之人數附繕本）「切勿逕送上級法院」。
                                書記官  廖  次  芬
中    華    民    國    98    年    7     月    22    日
【附錄論罪科刑法條】
刑法第277條：
傷害人之身體或健康者，處 3 年以下有期徒刑、拘役或 1 千元
以下罰金。
犯前項之罪因而致人於死者，處無期徒刑或 7 年以上有期徒刑；
致重傷者，處3年以上10年以下有期徒刑。


司法院資訊處製作；財團法人民間司法改革基金會備份。
